臺灣高等法院刑事判決
110年度上訴字第2187號
上  訴  人  臺灣新北地方檢察署檢察官
上  訴  人  
即  被  告  楊千緯




選任辯護人  詹以勤律師(法扶律師）
上列上訴人等因被告違反毒品危害防制條例等案件，不服臺灣新
北地方法院109年度訴字第1215號，中華民國110年3月31日第一
審判決（起訴案號：臺灣新北地方檢察署109年度毒偵字第4923
號、109年度偵字第19437號、109年度偵字第24576號、109年度
偵字第27139號、109年度偵字第30901號），提起上訴，本院判
決如下：
    主  文
上訴駁回。
    事  實
一、楊千緯知悉甲基安非他命係毒品危害防制條例第2條第2項第
    2款所列管之第二級毒品，非經許可，不得持有、施用及販
    賣。竟分別為下列犯行：
　㈠基於販賣第二級毒品以營利之犯意，於民國109年3月15日晚
    間11時2分許，以其持用之門號0000000000號手機與邱宥宸
    聯絡，約定第二級毒品甲基安非他命（下稱甲基安非他命）
    交易事宜，雙方達成以新臺幣（下同）2000元之價格購買甲
    基安非他命1公克之合意後，即由邱宥宸先於同日晚間11時4
    7分許，將2000元轉入楊千緯指定、不知情之余昱聰名下帳
    號00000000000000號帳戶（下稱本案帳戶）內，2人再於同
    年月16日凌晨2時許，相約在新北市○○區○○○路000號處碰面
    ，由楊千緯交付重量約0.5公克之甲基安非他命與邱宥宸以
    完成交易。
  ㈡基於施用第二級毒品之犯意，於109年5月14日上午10時33分
    許為警採尿回溯96小時內之某時，在不詳地點，以不詳方式
    施用甲基安非他命1次。
　㈢嗣經警依法向原審法院聲請對楊千緯所持用上開行動電話執
    行通訊監察，得知楊千緯與邱宥辰上述㈠所示之對話內容，
    乃於109年5月14日上午8時許，持臺灣新北地方檢察署（下
    稱新北地檢署）核發之拘票，在新北市○○區○○街000號前拘
    提楊千緯，並持法院核發之搜索票，前往同市區○○街00巷00
    號5樓執行搜索，扣得楊千緯所有OPPO牌手機1支（序號0000
    00000000000 號；含門號0000000000號SIM 卡1張）及含有
    甲基安非他命成分之白色或透明晶體5包（驗餘重量3.1381
    公克），而查悉上情。
二、楊千緯因與其當時女友黃湘庭有感情糾紛，於109年6月23日
    下午2時許，在新北市○○區○○路0段000號處等候黃湘庭，迨
    黃湘庭騎乘機車行經該路段時，見楊千緯在該處等候，為避
    開楊千緯，故於該路口處右轉，楊千緯竟基於強制犯意，騎
    乘車牌號碼000-000號普通重型機車追趕，且於新北市○○區○
    ○路0段00號將黃湘庭攔下，雙方起口角糾紛，楊千緯並強行
    將黃湘庭所有IPHONE SE2手機1支及機車鑰匙1串取走（前開
    物品業經黃湘庭領回），於過程中造成黃湘庭受有右手食指
    及左手臂撕裂傷之傷害（傷害部分未據告訴），以此強暴方
    式妨害黃湘庭自由離去之權利。
三、案經新北市政府警察局三重分局及海山分局（下分別稱三重
    分局、海山分局）報告新北地檢署檢察官偵查起訴。
    理  由
甲、有罪部分：
壹、證據能力之說明
一、按被告以外之人於審判外之陳述，依法律特別規定得作為證
    據者，除客觀上不能受詰問者外，於審判中，仍應依法踐行
    詰問程序。此所謂「客觀上不能受詰問」，應係指死亡、因
    生理或心理之疾病致記憶喪失無法陳述、所在不明而傳拘無
    著或合法行使拒絕證言權等情形而言（最高法院96年度台上
    字第3256號判決意旨參照）。查證人邱宥辰於警詢時之陳述
    ，固屬被告以外之人於審判外之言詞陳述，且經被告及其辯
    護人於原審爭執上開證述之證據能力（見原審卷第116頁，
    於本院審理則未爭執，見本院卷第181、183至184頁），惟
    證人邱宥辰屢經原審及本院傳喚、拘提不到，有送達證書、
    拘提結果報告書、拘票各1份在卷可稽（見原審卷第173、27
    5、331至341頁、本院卷第207、295、301至305頁），足認
    其有所在不明而無法傳喚或傳喚不到之情形；本院衡以證人
    邱宥辰於警詢所為之證述，係用以證明被告事實欄一㈠所示
    犯罪事實存否所必要，且於案發後2個月所為，其記憶應較
    為清晰，又核與通訊監察譯文等證據均屬相符，復無證據足
    認其於警詢時所為陳述，係司法警察違背法定程序所取得，
    顯有可信之特別情況，依刑事訴訟法第159條之3第3款之規
    定，認具有證據能力。
二、被告及辯護人於原審爭執證人黃湘庭於警詢中陳述之證據能
    力（見原審卷第116頁），本院衡以此項證據無其他符合傳
    聞例外之條件，依刑事訴訟法第159條第1項規定，證人黃湘
    庭於警詢中之陳述，無證據能力。
三、本案下列所引用之其餘供述證據，檢察官、被告及其辯護人
    於原審或本院依法調查上開證據之過程中，均已明瞭其內容
    而足以判斷有無刑事訴訟法第159條第1項不得為證據之情事
    ，而於本院準備程序及本案言詞辯論程序就相關事證之證據
    能力均未聲明異議，本院審酌該等證據作成時之情況，並無
    違法取證或其他瑕疵，認為適於作為本案認定事實之依據，
    該等供述證據自得為本案之證據使用；其餘引用之非供述證
    據，均與本案犯罪待證事實具有證據關聯性，且無證據證明
    有何違法取證之情事，並經本院於審理期日依法踐行調查證
    據程序，得為本案之證據使用。
貳、實體部分
一、認定被告有罪所憑之證據及理由
  ㈠被告販賣第二級毒品部分（即事實欄一㈠）
    訊據被告固不否認有收受邱宥宸給付2000元之事實，然辯稱
    ：我知道邱宥宸很有錢，想要騙她錢，所以打電話與邱宥宸
    聊天，向她謊稱我可以幫她拿到甲基安非他命，要求她先匯
    款給我，所以她才會匯款2000元給我，但我並未交付甲基安
    非他命云云。辯護人則以：被告並未販賣甲基安非他命給邱
    宥宸等詞為被告辯護。經查：
  ⒈被告以其持用之手機0000000000號門號，於109年3月15日晚
    間11時2分起至同年月16日凌晨3時24分許間，與邱宥宸聯繫
    ，且邱宥宸嗣後有匯款2000元至本案帳戶等事實，被告並不
    爭執（見原審卷第113至114頁），有楊千緯與邱宥宸（0000
    000000）通訊監察譯文及帳號00000000000000交易明細等件
    為證（見偵19437卷第171至177、265至266頁），是此部分
    事實，堪先認定。
  ⒉證人邱宥辰於109年5月14日警詢中證稱：我最近一次施用 毒
    品是109年3月16日凌晨3時許，在我新北市民安西路住處內
    ，將甲基安非他命放入玻璃球燒烤方式施用。該次甲基安非
    他命是我於109年3月15日晚間11時許，向綽號「哥哥」的男
    子購買。109年3月15日監聽譯文内容，「81」指毒品甲基安
    非他命，該次毒品交易有成功。同年月16日凌晨2時許，綽
    號「哥哥」的男子將甲基安非他命送到新北市○○區○○○路000
    號給我，我跟他叫貨1公克，但我回家秤重發現只有一半重
    ，價金是2000元，我是在住家附近便利商店用無卡存款支付
    。109年3月16日2時39分通話中提到「這個不足半個而已」
    ，就是我向綽號「哥哥」的男子反應甲基安非他命重量不足
    ，只有一半等語（見偵19437卷第59至64頁）。對照被告與
    邱宥宸109年3月15至16日之通訊監察譯文顯示：109年3月16
    日2時29分許，被告與邱宥宸互相溝通見面地點後，於同日2
    時39分許，邱宥辰打電話向被告表示：「這個不足哪，半個
    而已」，被告答稱：「怎麼可能」，邱宥宸回應：「真的拉
    我現秤的，含袋0.66阿，我可以拍照給你」後，被告復稱：
    「我晚點打給你」；於同日3時24分許，邱宥宸又打電話向
    被告稱：「我馬上要去樹林，那邊就減半個」，被告稱：「
    恩恩好拉我再打給你」等情（見偵19437卷第171頁），依上
    開對話內容，被告經邱宥宸表示毒品重量不足後，並未否認
    有交付毒品之事實，反而表示「怎麼可能」等語，足見被告
    當時確有交付甲基安非他命與邱宥宸，僅是重量不足而已，
    是以被告辯稱其僅係詐騙邱宥宸，收取價金然實際並未交付
    甲基安非他命云云，要難採信。
　⒊再參以證人邱宥宸確有施用毒品之前案紀錄，有其本院被告
    全國前案紀錄表可按（見本院卷第249頁），又其於海山分
    局員警109年5月14日下午5時10分許，持法院核發之搜索票執
    行搜索時，當場扣得安非他命吸食器1支，其並供承有於109
    年3月16日凌晨3時許，在新北市○○區○○○路000號6樓之1住處
    內，以將甲基安非他命置於玻璃球燒烤後吸食煙霧之方式，
    施用甲基安非他命1次之犯行（見原審卷第385至386頁，新
    北地檢署109年度毒偵字第3460號不起訴處分書，雖因為警
    查獲時間距其自承之施用毒品時間相隔將近2個月，致尿液
    檢驗並未呈現甲基安非他命陽性反應），可見邱宥辰有購買
    甲基安非他命之供己施用需求與動機，益徵其證述向被告購
    買甲基非他命之證述，並非虛妄。
  ⒋被告之原審辯護人雖為被告辯護稱：案外人邱敬凱曾於偵查
    中作證表示，被告曾經因假意要販賣毒品與邱敬凱之友人，
    而向邱敬凱收取交易價金，但事後卻未如實交付毒品（見偵
    19437卷第216頁），是本案無法排除邱宥宸對被告未給付甲
    基安非他命心生不滿而誣陷被告之可能等語。然觀諸前揭監
    聽譯文顯示，邱宥宸與被告見面取得甲基安非他命後，於對
    話中僅向被告表示交付之甲基安非他命重量有誤，而非向被
    告抱怨、反應未收受甲基安非他命，已如前述，足見邱宥宸
    證稱被告當時確有交付甲基安非他命一情符合事實，應屬可
    採。是被告之辯護人上開所辯，難以憑採。
  ⒌又販賣毒品本屬政府嚴予查緝之不法行為，非可公然為之，
    販賣毒品罪更係重罪，設若無利可圖，衡情一般持有毒品者
    ，當不致輕易將持有毒品交付他人；況毒品價格不貲、物稀
    價昂，並無公定之價格，不論任何包裝，均可任意分裝增減
    分量，每次買賣價量，亦可能隨時依雙方間之關係深淺、資
    力、需求量及對行情之認知、來源是否充裕、查緝是否嚴緊
    ，購買者被查獲時供述購買對象之可能性風險之評估等，因
    而異其標準，並隨時機動調整，非可一概而論，是販賣之利
    得，除經坦承犯行或價量俱臻明確外，本難查得實情，惟販
    賣之人從價差或量差中牟利方式雖異，其營利之不法意圖則
    一。從而，舉凡有償交易，除足反證其確另基於某種非圖利
    本意之關係外，通常尚難因無法查悉其買進、賣出之差價，
    而推諉無營利之意思，或阻卻販賣犯行之追訴。故凡為販賣
    之不法行為者，其販入之價格必較售出之價格低廉，而有從
    中賺取買賣差價牟利之意圖及事實，應屬符合論理法則而不
    違背社會通常經驗之合理判斷。被告為智識正常之成年人，
    本身亦曾有施用毒品之前科紀錄，此有本院被告前案紀錄表
    在卷可考，對於毒品甲基安非他命價昂，取得不易，毒品交
    易為檢警機關嚴予取締之犯罪當知之甚稔，被告與邱宥宸非
    屬至親，彼此間亦無特殊情誼，茍無利得，絕無甘冒遭警查
    緝法辦之高度風險，費心購入毒品貯藏以供購毒者隨時調貨
    而憑添為警查獲，而以原價出售或無償轉贈毒品之理；且被
    告供稱係為要賺取邱宥宸的錢始會詢問其是否要購買毒品，
    已見前述，而被告交付與邱宥宸之甲基安非他命亦不足原先
    約定之重量，被告確有從中營利之意圖甚明。
  ⒍準此，被告於事實欄一㈠所示時、地，販賣甲基安非他命與邱
    宥宸之事實，堪可認定。　　
　⒎辯護人又聲請勘驗證人A1偵訊光碟乙節。查證人A1經檢察官
    認有保密必要，而依證人保護法第15條之規定隱匿其真實姓
    名及年籍資料，並製作代號與真實姓名對照表（置於偵1943
    7 號卷末之新北地檢署證物袋內），勘驗偵訊之影像光碟恐
    有暴露證人身分識別資料之虞，又衡以此部分事證已臻明確
    ，本院亦未援引證人A1證述內容作為認定被告犯行之依據，
    而無再為調查之必要，附此敘明。
  ㈡被告施用第二級毒品部分（即事實欄一㈡）
  ⒈上揭犯罪事實，業據被告於原審及本院審理中均坦承不諱（
    見原審訴字卷第114頁、本院卷第176、318頁），並有海山
    分局109年5月14日搜索扣押筆錄、扣押物品目錄表、搜索現
    場及毒品照片、新北市政府警察局受採集尿液檢體人姓名及
    檢體編號對照表、臺灣檢驗科技股份有限公司109年6月3日
    濫用藥物檢驗報告、臺北榮民總醫院109年6月24日北榮毒鑑
    字第C0000000號毒品成分鑑定書、海山分局尿液檢體採證同
    意書、現場照片及贓物認領保管單等件可以佐證（見毒偵49
    23卷第9、11、45至59、69至71、79、81頁、偵19437卷第95
    至109、119至121、125至127、129、131頁、偵27139卷第9
    、11、77至91、101至103、111、113頁、偵24756卷第37至4
    1、53頁），足見被告之自白與上開事實相符，可以採信。
  ⒉被告行為後，毒品危害防制條例業經總統於109年1月15日以
    華總一義字第10900004091號令修正公布第2、4、9、11、15
    、17至20、21、23、24、27、28、32之1、33之1、34、36條
    條文，並增訂第35條之1，除第18、24、33之1條施行日期經
    行政院以110年4月15日院臺法字第1100010649號令定自110
    年5月1日施行外，其餘自公布後6個月即109年7月15日起生
    效施行；且於上開條文修正施行前犯毒品危害防制條例第10
    條之施用第一、二級毒品罪者，依增訂施行之同條例第35條
    之1第1款、第2款前段規定，偵查、審理中之案件，均應依
    修正後之規定處理（按：原判決雖疏未斟酌此規定，而謂「
    無須進行新舊法比較，應逕行適用裁判時之規定」，理由雖
    有不同，結論並無二致，爰予以補充如上）。又修正後毒品
    危害防制條例第20條第3項及第23條第2項，雖僅將原條文之
    再犯期間由「5年」改為「3年」，惟鑑於將施用毒品者監禁
    於監獄內，僅能短期間防止其接觸毒品，因慣用毒品產生之
    「心癮」無法根除，並慮及毒品危害防制條例施行多年累積
    之戒毒經驗及實效，暨逐步擴充之醫療、戒癮機構、專業人
    力、社區支援系統等資源，尤以本次毒品危害防制條例第24
    條修正，擴大檢察官對施用毒品者附條件緩起訴處分之範圍
    ，使其能視個案具體情形給予適當多元社區處遇。本次修正
    後對於施用毒品者之思維，自應與時俱進，擺脫以往側重於
    「犯人」身分之處罰，著重其為「病患」之特質，並以「治
    療」疾病為出發點，重新評價前揭所謂「3年後再犯」之意
    義，對於毒品危害防制條例第20條第3項及第23條第2項所謂
    「3年後（內）再犯」，自應跳脫以往窠臼，以「3年」為期
    ，建立「定期治療」之模式。是以前揭規定中所謂「3年後
    再犯」，只要本次再犯（不論修正施行前、後）距最近1次
    觀察、勒戒或強制戒治執行完畢釋放已逾3年者，即該當之
    ，不因其間有無犯施用毒品之罪經起訴、判刑或執行而受影
    響，此已係最高法院之統一法律見解（最高法院109年度台
    上字第3826號判決意旨參照）；然如本次犯行係在最近1次
    觀察、勒戒或強制戒治執行完畢釋放後「3年內」所為，依
    毒品危害防制條例第23條第2項規定，檢察官即仍應依法追
    訴，自不待言。查被告前因施用毒品案件，經原審法院以10
    6年度毒聲字第40號裁定送觀察、勒戒後，認有繼續施用毒
    品之傾向，復經原審法院以106年度毒聲字第508號裁定令入
    戒治處所施以強制戒治，嗣執行期滿6月以上，無繼續強制
    戒治之必要，於107年6月20日釋放，並經新北地檢署檢察官
    以107年度戒毒偵字第37號為不起訴處分確定，有本院被告
    前案紀錄表在卷可查，被告於前開強制戒治執行完畢釋放後
    3年內，再犯本案施用第二級毒品罪，顯見再犯率甚高，揆
    諸前揭說明，自應依法追訴處罰。
  ㈢被告強制罪部分（即事實欄二）
    此部分之犯罪事實，亦據被告於原審及本院審理時坦認在卷
    （見原審訴字卷第114頁、本院卷第176、318頁），核與黃
    湘庭於偵查中之證述情節相符（見偵30901卷第67頁），並
    有監視器畫面翻拍照片、黃湘庭傷勢照片、扣案現場照片及
    贓物認領保管單等件可以佐證（見偵30901卷第29、31至33
    頁），足見被告之自白與上開事實相符，可以採信。　　　
  ㈣綜上所述，本案事證明確，被告上開販賣第二級毒品、施用
    第二級毒品及強制等犯行，均洵堪認定，應依法論科。
二、論罪
  ㈠新舊法比較
　⒈被告行為後，毒品危害防制條例第4條業於109年1月15日經總
    統公布修正，並自同年7月15日起生效施行，修正前之毒品
    危害防制條例第4條第2項原規定：「製造、運輸、販賣第二
    級毒品者，處7年以上有期徒刑，得併科新臺幣1千萬元以下
    罰金。」修正後之條文則為：「製造、運輸、販賣第二級毒
    品者，處10年以上有期徒刑，得併科新臺幣1千5百萬元以下
    罰金。」修正後規定就有期徒刑及併科罰金部分已提高為「
    10年以上有期徒刑，得併科罰金新臺幣1千5百萬元以下罰金
    」。經比較新舊法規定，自以修正前之規定較有利於被告。
  ⒉又毒品危害防制條例第17條，亦於109年1月15日經總統公布
    修正，並自同年7月15日起生效施行，修正前之毒品危害防
    制條例第17條第2項原規定：「犯第4條至第8條之罪於偵查
    及審判中均自白者，減輕其刑。」修正後之條文則為：「犯
    第4條至第8條之罪於偵查及歷次審判中均自白者，減輕其刑
    。」參諸修正理由略以：「考量原立法之目的，係在使前述
    毒品案件之刑事訴訟程序儘早確定，當以被告於歷次審判中
    均自白犯罪者，始足當之，而所謂歷次審判中均自白，係指
    歷次事實審審級（包括更審、再審或非常上訴後之更為審判
    程序），且於各該審級中，於法官宣示最後言詞辯論終結時
    ，被告為自白之陳述而言。」修正後就被告自白犯罪減輕其
    刑之適用，變更為「於偵查及歷次審判中均自白」，要件更
    為嚴苛，經比較新舊法規定，以修正前毒品危害防制條例第
    17條第2項規定較有利於被告。
  ⒊綜合比較之結果，以被告行為時之修正前毒品危害防制條例
    之規定，較為有利被告，自應適用行為時即修正前毒品危害
    防制條例第4條第2項、第17條第2項之規定。　　　
  ㈡罪名及罪數
    核被告如事實欄一㈠所為，係犯修正前毒品危害防制條例第4
    條第2項販賣第二級毒品罪，如事實欄一㈡所為，係犯同條例
    第10條第2 項之施用第二級毒品罪，如事實欄二所為，則係
    犯刑法第304條第1項之強制罪。被告販賣、施用前持有第二
    級毒品之低度行為，分別為其販賣、施用之高度行為所吸收
    ，均不另論罪。被告所犯上揭販賣第二級毒品罪、施用第二
    級毒品罪及強制罪等共3罪，犯意各別，行為可分，應予數
    罪併罰。
  ㈢刑之加重、減輕事由
　⒈被告前因持有毒品案件，經原審以106年度審訴字第1200號判
    決判處有期徒刑1年，被告上訴後，經本院以106年度上訴字
    第2925號判決及最高法院以107年度台上字第1313號判決駁
    回上訴確定，另因恐嚇取財案件，經原審以107年度審易字
    第2276號判決判處有期徒刑2月、2月、2月確定，上開2案復
    經原審以108年度聲字第1729號裁定定其應執行刑為有期徒
    刑1年3月確定，於108年10月28日縮短刑期執行完畢出監等
    情，有本院被告前案紀錄表在卷可稽。被告於受有期徒刑之
    執行完畢後，5年以內故意再犯本案有期徒刑以上之3 罪，
    均為累犯，參酌司法院釋字第775號解釋意旨，考量被告之
    前案分別為持有第二級毒品及恐嚇取財案件，然其入監服刑
    後，竟仍漠視法律之禁制規範，就販賣及施用毒品案件，不
    顧毒品流通對於人體健康及社會治安之危害性，故意再犯罪
    質相近、情節更為嚴重之本件販賣第二級毒品及施用第二級
    毒品罪，就妨害自由案件部分，亦仍未記取教訓，而再犯與
    恐嚇取財罪質雖不同，然均係透過侵害他人自由法益為手段
    以遂行目的，不法手段相符，顯見上開構成累犯事由之有期
    徒刑執行對被告未生警惕作用，堪認被告對於刑罰之反應力
    薄弱，認依刑法第47條第1項規定加重其最低本刑，尚不至
    發生罪刑不相當之情形，除修正前毒品危害防制條例第4條
    第2項之法定本刑無期徒刑部分，依法不得加重外，均予以
    加重其刑。
  ⒉被告於偵查及審理程序均否認犯行，且未供出其施用毒品 之
    上游，自無適用毒品危害防制條例第17條第1項、（修正前
    ）第2項規定減輕其刑之餘地。
  ⒊再按刑法第59條規定之酌量減輕其刑，必須犯罪另有特殊之
    原因與環境，在客觀上足以引起一般同情，認為即使予以宣
    告法定最低度刑，猶嫌過重者，始有其適用。此所謂法定最
    低度刑，固包括法定最低本刑；惟遇有其他法定減輕之事由
    者，則應係指適用其他法定減輕事由減輕後之最低度刑而言
    。倘被告別有其他法定減輕事由者，應先適用法定減輕事由
    減輕其刑後，猶認其犯罪之情狀顯可憫恕，即使科以該減輕
    後之最低度刑仍嫌過重者，始得適用刑法第59條規定酌量減
    輕其刑。而此項犯罪情狀是否顯可憫恕而酌量減輕其刑之認
    定，亦屬法院得依職權自由裁量之事項。被告所犯販賣第二
    級毒品罪，固為最輕本刑7年以上有期徒刑之重罪，然毒品
    於國內流通之泛濫，對社會危害之深且廣，此乃一般普遍大
    眾皆所週知，苟於法定刑度之外，動輒適用刑法第59條規定
    減輕其刑，實不符禁絕毒品來源，使國民遠離毒害之刑事政
    策，且被告始終否認犯行，未見悔意，致無從適用毒品危害
    防制條例第17條第2項之減刑寬典，倘因此反而適用刑法第5
    9條酌減其刑，相較於勇於自白者，不僅難於獲致公平，且
    有趨使狡黠之徒玩弄訴訟技巧，亦悖乎為達訴訟經濟、節約
    司法資源而設寬典之立法目的，況被告於毒品交易過程中猶
    交付數量不足之毒品誆騙，在客觀上並無足以引起一般同情
    或情堪憫恕之情事，無從依刑法第59條減輕其刑。
三、原審本於同上見解，就販賣第二級毒品部分審酌被告正值青
    年，本可以正當職業謀生，竟為迅速賺錢，漠視法律禁止毒
    品流通規定而販賣毒品，戕害國民健康並危害社會治安，再
    考量被告本案販毒既遂行為1次、售出之毒品重量不多，對
    象僅1人，然被告始終否認犯行，無法作為有利量刑之認定
    ；就施用第二級毒品部分，審酌被告前因施用毒品案件經觀
    察、勒戒及強制戒治後，仍不能戒除毒品依賴，漠視法令禁
    制再犯本案施用毒品罪，顯見其戒除毒品依賴之意志薄弱；
    就強制罪部分，被告透過騎乘機車追逐黃湘庭，並強行取走
    黃湘庭之手機及機車鑰匙為手段，妨害黃湘庭自由離去之權
    利，惟念及被告坦承犯行，應不須給予被告過重之刑罰，即
    足以警惕被告不得再犯；再參酌被告自述大學肄業之教育智
    識程度、之前從事服務業、離婚無子女，無須扶養任何人之
    家庭經濟生活狀況等一切情狀（見原審卷第310 頁），分別
    量處有期徒刑8年、4月、3月，就宣告得易科罰金之有期徒
    刑，考量被告所犯為施用第二級毒品罪及強制罪，罪質不同
    ，兩罪犯罪時間亦間隔近1月，及被告之犯罪動機及情節等
    情狀後整體評價其應受矯治之程度，兼衡責罰相當與刑罰經
    濟之原則，定其應執行刑為有期徒刑6月，並諭知易科罰金
    之折算標準；及就沒收部分諭知：⒈扣案白色或透明晶體5包
    （淨重3.1405公克，取樣0.0024公克，驗餘淨重3.1381公克
    ），經鑑驗結果均含有甲基安非他命成分一節，有臺北榮民
    總醫院109年6月24日北榮毒鑑字第C0000000號毒品成分鑑定
    書在卷可查（見偵27139卷第11頁），屬第二級毒品，不問
    屬於犯人與否，均應依毒品危害防制條例第18條第1項前段
    之規定沒收銷燬之，另考量執行便利及效益，上開盛裝甲基
    安非他命之外包裝袋共5個，均一併沒收銷燬。至檢驗取樣
    之部分，業已用罄滅失，自無庸再為沒收銷燬之諭知，附此
    敘明。⒉扣案OPPO牌手機1支，目前門號雖為0000000000號，
    但被告於警詢中自承該手機之前使用的門號是0000000000號
    等語（見偵19437卷第225頁），足認被告曾使用上開手機與
    邱宥宸聯繫，屬供販賣甲基安非他命所用之物，應依毒品危
    害防制條例第19條第1項之規定，不問屬於犯人與否，宣告
    沒收。至於門號0000000000號被告既已不再使用，衡情其通
    話晶片卡已因停用而丟棄滅失，爰不予宣告沒收。⒊被告就
    販賣第二級毒品所得2000元之交易對價，業經本院認定如前
    ，為被告實際取得且屬其所有，雖未扣案，仍應依刑法第38
    條之1第1項、第3項之規定諭知沒收，於全部或一部不能沒
    收或不宜執行沒收時，追徵其價額等語。核其認事用法並無
    違誤，關於科刑之部分，已依刑法第57條各款所列情狀加以
    審酌，客觀上並無明顯濫權或失之過重之情形，故量刑及沒
    收之諭知亦均屬妥適。從而，被告上訴空言否認販賣第二級
    毒品犯行，及就施用第二級毒品、強制罪部分請求從輕量刑
    ，其不足採憑之理由，業據本院說明如前，被告無非係就原
    審業已論斷之事項及量刑反覆爭執，為無理由，應予駁回。
乙、無罪部分：
一、公訴意旨略以：
　㈠被告明知海洛因為毒品危害防制條例第2條第2項第1款所定之
    第一級毒品，非經許可，不得持有及販賣，竟意圖營利，基
    於販賣第一級毒品之犯意，於109年3月8日9時32分該許，將
    重量不詳之第一級毒品海洛因（下稱海洛因）放在臺北市○○
    區○○○路0段00號1樓處附近之桶子內，並通知李雪滋領取，
    李雪滋取得海洛因後，即於數日後給付1,000元與被告作為
    交易海洛因之價金。
　㈡被告明知甲基安非他命為藥事法第22條第1項第1款所規定之
    禁藥，竟基於轉讓第二級毒品即禁藥甲基安非他命（下稱甲
    基安非他命）之犯意，於109年6月5日中午某時許，在新北
    市○○區○○路00號沃客旅社923室，無償提供少量甲基安非他
    命與女友黃湘庭供其施用，以此方式轉讓禁藥與黃湘庭。因
    認被告涉犯修正前毒品危害防制條例第4條第1項之販賣第一
    級毒品罪及藥事法第83條第1 項之轉讓禁藥罪嫌等語。
二、按犯罪事實應依證據認定之，無證據不得認定犯罪事實；不
    能證明被告犯罪者，應諭知無罪之判決，刑事訴訟法第154
    條第2項、第301條第1項分別定有明文。又按認定犯罪事實
    應依證據，為刑事訴訟法所明定，故被告否認犯罪事實所持
    之辯解，縱屬不能成立，仍非有積極證據足以證明其犯罪行
    為，不能遽為有罪之認定；如未能發現相當證據，或證據不
    足以證明，自不能以推測或擬制之方法，以為裁判基礎；認
    定犯罪事實所憑之證據，無論為直接證據或間接證據，其為
    訴訟上之證明，須於通常一般之人均不致於有所懷疑，而得
    確信其為真實之程度者，始得據之為有罪之認定（最高法院
    30年上字第1831號、40年台上字第86號、76年台上字第4986
    號判例要旨參照）。又施用毒品者所稱其向某人買受毒品之
    指證，不得作為有罪判決之唯一證據，仍須調查其他必要之
    證據，以察其是否與事實相符。良以毒品買受者之指證，依
    毒品危害防制條例第17條第1項規定供出毒品來源，因而查
    獲其他正犯或共犯者，減輕或免除其刑。其憑信性於通常一
    般人已有所懷疑，縱自形式上觀察，並無瑕疵，其真實性仍
    有待其他必要證據加以補強。而所謂必要之補強證據，固不
    以證明販賣毒品犯罪構成要件之全部事實為必要，但以與施
    用毒品者之指證具有相當之關聯性，經與施用毒品者之指證
    綜合判斷，已達於通常一般人均不致有所懷疑而得確信者，
    始足當之（最高法院108年台上字第1253、1829號判決要旨
    參照）。
三、又犯罪事實之認定，係據以確定具體的刑罰權之基礎，自須
    經嚴格之證明，故其所憑之證據不僅應具有證據能力，且須
    經合法之調查程序，否則即不得作為有罪認定之依據。倘法
    院審理之結果，認為不能證明被告犯罪，而為無罪之諭知，
    即無刑事訴訟法第154條第2項所謂「應依證據認定」之犯罪
    事實之存在。因此，同法第308條前段規定，無罪之判決書
    只須記載主文及理由。而其理由之論敘，僅須與卷存證據資
    料相符，且與經驗法則、論理法則無違即可，所使用之證據
    亦不以具有證據能力者為限，即使不具證據能力之傳聞證據
    ，亦非不得資為彈劾證據使用。故無罪之判決書，就傳聞證
    據是否例外具有證據能力，自無須於理由內論敘說明（最高
    法院100年度台上字第2980號判決意旨參照）。本件被訴販
    賣第一級毒品及轉讓禁藥部分既經本院諭知被告無罪，自無
    庸說明此部分所憑之證據有無證據能力。
四、公訴意旨認被告涉有前揭犯行，無非係以證人即購毒者李雪
    滋及黃湘庭於警詢及偵查中之證述、被告與李雪滋之通訊監
    察譯文、三重分局109年6月5日搜索扣押筆錄、扣押物品目
    錄表、現場及扣案物照片5張、新北市政府警察局受採集尿
    液檢體人姓名及檢體編號對照表、臺灣檢驗科技股份有限公
    司109年6月19日濫用藥物檢驗報告、臺北榮民總醫院109年7
    月20日北榮毒鑑字第C0000000號毒品成分鑑定書及自願採尿
    同意書所示證據等件為其論據。
五、訊據被告堅詞否認有何販賣海洛因與李雪滋及轉讓禁藥與黃
    湘庭之犯行，辯稱：我於109年3月8日沒有拿海洛因給李雪
    滋；我雖有與黃湘庭共同投宿於在沃客旅社923室，但該日
    我只是將甲基安非他命放在房間內的電視桌上，後來我就睡
    著了，我不知道黃湘庭有施用甲基安非他命，也未同意黃湘
    庭施用甲基安非他命等語。其辯護人則以：證人李雪滋於警
    詢及偵查中所證述與被告毒品交易細節確實前後歧異，足見
    李雪滋於警詢及偵查中之證述有不可信之情形；黃湘庭於偵
    查及原審中就被告是否同意其施用甲基安非他命所為之證述
    前後說詞反覆，不足為被告有罪之證據等語。經查：
  ㈠販賣第一級毒品部分
    證人李雪滋於109年5月15日初次偵訊時具結證稱：我是在臺
    北市○○區○○○路0段00號3樓住處向被告購買海洛因，我們當
    時是一手交錢一手交貨等語（見偵19437卷第188頁），然於
    同年6月10日第2次偵訊時改證稱：109年3月8日我沒有與被
    告見面，當天他是把海洛因放在我住家1樓的工作水桶內，
    過幾天被告需要錢，我就拿1000元給他等語（見偵19437卷
    第246頁）。觀其偵查中所為之2次證述，就與被告毒品交易
    之細節，前後證述差異甚大，則被告是否確有於該日販賣海
    洛因與李雪滋，即有疑問。參以被告與李雪滋之通訊監察譯
    文中，被告傳送訊息與李雪滋之訊息顯示：「你到底要不要
    東西啊？你接電話。你的小姐我處理好了在哪裡。算了我真
    的不知道該怎麼做。我知道我對不起你。你要我離開我只能
    說對不起。算了我離開好了。我要拿東西給你你要我拍下來
    嗎。我們把事情處理好你如要我離開我就離開。我錯了，從
    頭到尾不該在一起的，我真的不知道為什麼會愛上你，可是
    我該怎麼做離開嗎？我如果離開你該怎麼辦。我好累，真的
    好累我也不想吵。我是在乎你怕妳離開我才跟你吵。你要買
    的圍巾我幫你買了。你喜歡的卡片我也幫你買了，我不知道
    你還喜歡什麼東西但至少是我答應你的。…還是放在你家門
    口妳看到了再原諒我。我放好了。我立刻走。」等情（見偵
    19437卷第181頁），譯文中僅見被告單方面傳送訊息，李雪
    滋並無任何回應，而關於被告留在李雪滋住處門口之物為何
    ，業據證人李雪滋於原審中具結證述：我與被告的通訊監察
    譯文中，被告傳訊息表示「你的小姐我處理好了在哪裡」，
    其中「小姐」是指海洛因，被告在傳這封簡訊給我之前，我
    沒有向被告表示要買海洛因，或請被告幫我買海洛因，被告
    當時是想要追求我，所以我猜他想用這個方式讓我出去跟他
    吃飯，但我後來沒有跟被告拿海洛因，被告是拿7-11 icash
    現金卡的鑰匙圈給我。我曾經有施用過海洛因，但是我都是
    跟別人拿，不是跟被告拿等語（見原審卷第284至287、291
    頁），是依證人李雪滋前開偵、審中前後歧異之證述，已難
    認定被告當日有交付海洛因與李雪滋，而雙方間之通訊監察
    譯文亦無從佐認被告有與李雪滋就毒品交易之種類、數量及
    價格達成合意之事實，難為李雪滋偵查中證述之補強證據，
    是以無法使本院就被告於109年3月8日有販賣海洛因與李雪
    滋一事，形成毫無合理懷疑之心證。
  ㈡轉讓禁藥部分
  ⒈證人黃湘庭於原審審理中具結證稱：我於109年6月3日晚上、
    同年月5日中午有在沃客旅社923室施用甲基安非他命，但我
    不記得我施用甲基安非他命的位置，（後改稱）109年6 月5
    日中午，我是坐在床附近施用，但不記得當時有沒有其他人
    在場，我也不記得是誰交甲基安非他命給我…（後又改稱）1
    09年6月3日施用甲基安非他命時，我沒有問過被告可否施用
    ，就將櫃子上的盛裝有甲基安非他命的吸食器直接拿起來施
    用，同年月5日也是直接拿吸食器施用甲基安非他命，但吸
    食器的甲基安非他命不是我放的，我不知道是誰放的，也不
    記得109年6月5日中午被告是否還在沃客旅社923 室…被告有
    於109年6月3至5日在沃客旅社923室拿上開吸食器施用甲基
    安非他命…（後又改稱）我不清楚被告於109年6 月3至5日有
    無施用甲基安非他命…（後稱）我沒有看到被告於109年6月5
    日凌晨或早上有拿同樣的吸食器施用甲基安非他命等語（見
    原審卷第186至193頁）。依證人黃湘庭之前開證述內容，就
    其自身於109年6月3日晚上及同年月5日中午施用甲基安非他
    命之過程、被告於上開日期是否亦有施用甲基安非他命等節
    ，說詞反覆，其就該期間事情經過是否仍能清晰記憶，實非
    無疑。
  ⒉公訴人固舉證人黃湘庭於偵查中證述係在經被告同意下施用
    甲基安非他命等語（見偵24576卷第115頁）為證，然黃湘庭
    於該次偵訊之初雖證稱：甲基安非他命是被告所有，我沒有
    問過被告就自己施用等語，而經檢察官質之：「是否是你偷
    來的？」，黃湘庭方又證述：也不算偷，因為我有問被告，
    但被告沒有回答，所以我就自己拿來施用等語，後又改證稱
    ：被告有看到我拿起來施用，但他沒有說什麼等語，然經檢
    察官再度向黃湘庭確認被告是否有看到其施用甲基安非他命
    ，黃湘庭先證稱：沒有看到等語，隨即又表示：因為被告同
    在偵查庭，回答有點壓力等語，經檢察官命被告退庭後，進
    一步向黃湘庭確認被告是否知情，黃湘庭方又表示：「在被
    告睡覺時吃的」、「睡覺就看不到」、「我拿被告安非他命
    施用時，被告在玩手機」等語（見偵24576號卷第109、113
    至115頁），足見黃湘庭於偵查中之證述，曾因檢察官之質
    疑而更易前詞，或恐擔心自己可能受刑事訴追及處罰，或因
    被告同在偵查庭而有利害關係之考量，關於其是否經被告同
    意而施用甲基安非他命之重要事實，有前述之前後矛盾之情
    ，是否全然可信，自屬有疑。而本案除了黃湘庭於偵查中之
    證述外，別無其他補強證據可資證明被告確有同意黃湘庭施
    用甲基安非他命之事實，自不足憑此遽為不利被告之認定。
　㈢綜上，依卷內之證據資料，尚未達到足以平衡或袪除證人李
    雪滋、黃湘庭不利於被告之證述可能具有虛偽性之程度，不
    能充分保障所指述事實之真實性。從而，檢察官就此部分所
    提出之證據暨相關推論，經本院調查結果，均不足以形成被
    告有起訴書所指販賣海洛因及轉讓甲基安非他命之確信，揆
    諸前揭判例及說明，此部分自屬不能證明犯罪，根據「罪證
    有疑、有利被告」之證據法則，自應為被告無罪之諭知。
六、原審經審理結果，認無其他積極證據足資證明被告有公訴所
    指之上開販賣第一級毒品及轉讓禁藥之犯行，而為被告無罪
    之諭知，尚無不合。檢察官上訴意旨略以：關於販賣海洛因
    部分，證人李雪滋於偵訊時即已明確證稱被告有於109年3月
    8日將海洛因放置在其住處1樓工作水桶，其並交付1千元價
    金等情，復於審理時證稱被告所傳訊息「你的小姐我處理好
    了在哪裡」，其中「小姐」是指海洛因。證人李雪滋縱有受
    刑事追訴之風險，至多僅是施用毒品犯行。而施用毒品之有
    無，端以尿液檢驗結果為據，是證人李雪滋於原審中翻異前
    詞，稱其於偵訊時不利被告證述之動機，稱係擔心警員找其
    麻煩云云，實屬無稽。原審遽以採信證人李雪滋於審理時所
    為對被告有利之證述，有認事用法之違誤。關於轉讓禁藥部
    分，證人黃湘庭於原審時，證稱確有在沃克旅社923室施用
    甲基安非他命，而被告既係入住該旅社房間之人，且甲基安
    非他命及施用工具皆為被告所有，雖證人黃湘庭就施用之細
    節（尤其就有無經被告當面同意後施用一事），前後證述不
    一，然該旅社房間係由證人黃湘庭出名為被告承租，足見2
    人關係甚篤，被告將甲基安非他命及施用工具置於證人黃湘
    庭隨手可得之處，即係默示無償提供甲基安非他命供其施用
    ，縱使於施用之際，被告並未在場，然被告先前為明示或默
    示同意時，已具有轉讓甲基安非他命之意思表示，與證人黃
    湘庭事後透過實際拿取並施用甲基安非他命之動作而彰顯之
    意思表示合致，被告自構成轉讓禁藥罪。原審認被告販賣第
    一級毒品及轉讓禁藥等犯行罪嫌不足，從而就此2部分為無
    罪諭知，尚有認事用法之違誤，爰上訴請求撤銷原判決無罪
    部分等語。然查，證人李雪滋、黃湘庭之證述，既有前後不
    一之瑕疵，已見前述；又乏具體涉及毒品交易內容之通訊譯
    文、帳戶交易明細等證據可資補強公訴意旨所指被告販賣第
    一級毒品犯行，且證人黃湘庭於原審中復證述：其於6月3日
    沃客旅社923室是第1次施用甲基安非他命等情（見原審卷第
    194頁），被告既不知黃湘庭會施用甲基安非他命，自無從
    於事前明示或默示同意轉讓甲基安非他命。職是，原審認依
    公訴人所提上開證據，尚難遽認被告有上開公訴意旨所指販
    賣第一級毒品及轉讓禁藥之犯行，業於判決理由均詳予論述
    ，且無違背經驗法則及論理法則。檢察官上訴仍執陳詞，對
    於原審依職權所為之證據取捨以及心證裁量，重為爭執，仍
    無從使本院就此部分形成被告有罪之心證，且並未提出其他
    積極證據以供調查，是檢察官此部分之上訴為無理由，應予
    駁回。
據上論斷，應依刑事訴訟法第368條，判決如主文。
本案經檢察官簡群庭提起公訴，檢察官彭聖斐及被告均提起上訴
，檢察官楊四猛到庭執行職務。
中　　華　　民　　國　　111 　年　　3 　　月　　15　　日
                  刑事第二十一庭審判長法　官　林怡秀
                              　　    法　官　蔡羽玄
                              　      法　官　胡宜如
以上正本證明與原本無異。
施用第二級毒品及強制部分均不得上訴；其餘如不服本判決，應
於收受送達後20日內向本院提出上訴書狀，其未敘述上訴之理由
者並得於提起上訴後20日內向本院補提理由書（均須按他造當事
人之人數附繕本）「切勿逕送上級法院」。
檢察官就無罪部分，如不服本判決，應於收受送達後20日內向本
院提出上訴書狀，惟須受刑事妥速審判法第9條限制。其未敘述
上訴之理由者並得於提起上訴後20日內向本院補提理由書（均須
按他造當事人之人數附繕本）「切勿逕送上級法院」。 
刑事妥速審判法第9條：
除前條情形外，第二審法院維持第一審所為無罪判決，提起上訴
之理由，以下列事項為限：
一、判決所適用之法令牴觸憲法。
二、判決違背司法院解釋。
三、判決違背判例。
刑事訴訟法第377條至第379條、第393條第1款規定，於前項案件
之審理，不適用之。
                                      書記官　黃芝凌
中　　華　　民　　國　　111 　年　　3 　　月　　15　　日
附錄：本案論罪科刑法條全文
修正前毒品危害防制條例第4條
製造、運輸、販賣第一級毒品者，處死刑或無期徒刑；處無期徒
刑者，得併科新臺幣二千萬元以下罰金。
製造、運輸、販賣第二級毒品者，處無期徒刑或七年以上有期徒
刑，得併科新臺幣一千萬元以下罰金。
製造、運輸、販賣第三級毒品者，處七年以上有期徒刑，得併科
新臺幣七百萬元以下罰金。
製造、運輸、販賣第四級毒品者，處五年以上十二年以下有期徒
刑，得併科新臺幣三百萬元以下罰金。
製造、運輸、販賣專供製造或施用毒品之器具者，處一年以上七
年以下有期徒刑，得併科新臺幣一百萬元以下罰金。
前五項之未遂犯罰之。
毒品危害防制條例第10條
施用第一級毒品者，處六月以上五年以下有期徒刑。
施用第二級毒品者，處三年以下有期徒刑。
中華民國刑法第304條
以強暴、脅迫使人行無義務之事或妨害人行使權利者，處三年以
下有期徒刑、拘役或九千元以下罰金。
前項之未遂犯罰之。